臺灣屏東地方法院刑事判決　　　　　　　　96年度訴字第29號
公　訴　人　臺灣屏東地方法院檢察署檢察官
被　　　告　甲○○
　　　　　　　　　　現於台灣屏東監獄
上列被告因違反毒品危害防制條例案件，經檢察官提起公訴（95
年度毒偵字第1792號）及移送併辦（同署95年度毒偵字第1744號
），嗣因被告就被訴及併案犯罪事實為有罪之陳述，並聽取當事
人之意見後，本院裁定改由受命法官獨任進行簡式審判程序並判
決如下：
    主  文
甲○○施用第一級毒品，累犯，處有期徒刑壹年肆月，扣案海洛
因壹拾玖包（合計淨重點伍伍公克，空包裝總重肆點陸壹公克
），均沒收銷燬之；又施用第二級毒品，累犯，處有期徒刑拾月
。應執行有期徒刑貳年，扣案海洛因壹拾玖包（合計淨重點伍
伍公克，空包裝總重肆點陸壹公克）。
    事  實  及  理  由
一、被告甲○○於民國92年間，因施用毒品案件，經本院以92年
    度毒聲字第1034號裁定送觀察勒戒後，因認無繼續施用毒品
    傾向，於92年9 月26日出所並經臺灣屏東地方法院檢察署檢
    察官以92年度毒偵字第1045號不起訴處分確定；又於93年間
    因施用毒品案件，經本院以93年度訴字第485 號判決判處有
    期徒刑10月、4 月，定應執行刑1 年確定，於94年9 月縮短
    刑期執行完畢；再於95年間因施用毒品案件，經本院以95年
    度訴字第268 號判決判處有期徒刑1 年4 月、10月，定應執
    行2 年，被告不服提起上訴，經臺灣高等法院高雄分院於95
    年6 月30日以95年度上訴字第1039號判決上訴駁回確定。詎
    被告仍不知悔改，復基於施用第一級毒品海洛因之犯意，自
    95年7 月中旬某日起至95年10月11日止，在屏東縣新埤鄉千
    越加油站，將第一級毒品海洛因加水稀釋，以注射針筒注射
    手臂之方式，施用第一級毒品海洛因多次；另基於施用第二
    級毒品甲基安非他命之犯意，自95年7 月上旬某日起至95年
    8 月17日止，在屏東縣內埔鄉○○村○○路12號住處，將甲
    基安非他命置於玻璃球上，以打火機燃燒後吸食其煙霧之方
    式施用第二級毒品甲基安非他命多次。嗣於：(一)95年8 月17
    日，經臺灣屏東地方法院檢察署檢察官傳喚到案採尿液而查
    獲；(二)95年10月11日22時20分許，因另案通緝，為警於屏東
    縣新埤鄉○○村○○路47號前查獲，並扣得海洛因19包（合
    計淨重3.55公克，空包裝總重4.61公克）。
二、上開犯罪事實，業據被告於本院審理時坦承不諱，並有卷存
    搜索扣押筆錄、扣押目錄表、尿液採證檢驗對照表、台灣檢
    驗科技股份有限公司95年9 月18日編號KＺ000000000000號、
    95年10月25日編號KH2006A0000000號檢驗報告及法務部調查
    局95年11月3 日調科壹字第09523031930 號鑑定通知書各1
    紙可資證明，並有扣案海洛因19包（合計淨重3.55公克，空
    包裝總重4.61公克）可稽；另被告有上開戒毒療程，有卷存
    臺灣高等法院被告前案紀錄表1 紙可考，本件事證明確，被
    告犯行，應可認定。
三、論罪科刑：
  (一)查海洛因、甲基安非他命，分別屬毒品危害防制條例第2條
    第2 項第1 、2 款所規定之第一、二級毒品，核被告所為，
    係犯毒品危害防制條例第10條第1 項之施用第一級毒品罪及
    同條第2 項施用第二毒品罪。
  (二)吸收犯：被告持有第一、二級毒品海洛因、甲基安非他命進
    而施用，其持有之低度行為均為施用之高度行為吸收，均不
    另論罪。
  (三)集合犯：
    集合犯與接續犯、連續犯的概念：
      (1)集合犯的概念：刑事法若干犯罪行為態樣，本質上原具
        有反覆、延續實行之特徵，立法時既予特別歸類，定為
        犯罪構成要件之行為要素，則行為人基於概括之犯意，
        在密切接近之一定時、地持續實行之複次行為，倘依社
        會通念，於客觀上認為符合一個反覆、延續性之行為觀
        念者，於刑法評價上，即應僅成立一罪。學理上所稱「
        集合犯」之職業性、營業性或收集性等具有重複特質之
        犯罪均屬之（最高法院95年度台上字第1079號判決參照
        ）。惟在判斷哪一種構成要件行為，預計就是集合行為
        ？首先要藉助「文義解釋」，也就是從法條所描述文字
        的通常語意來判斷（如：「收集」、「常業」即屬之）
        ；當文義解釋無法提供明確答案時，則必須探究系爭處
        罰規範的目的來解釋，並參酌實際生活上犯罪的典型實
        施型態來綜合判斷【參照林鈺雄著「新刑法總則」，20
        06年9 月初版，第557 、558 頁】。在我國實務上，依
        上開最高法院95年度台上字第1079號判決之見解，認為
        經營、從事業務、收集、販賣、製造、散布等行為概念
        ，即認為有反覆、延續實行之特徵。
      (2)是否屬於集合犯之判斷：並非所有構成要件之行為具有
        反覆實施之特徵，即當然成立集合犯，而得評價為一罪
        ，仍須行為人係基於概括之犯意，在密切接近之一定時
        、地持續實行之複次行為，而依社會客觀通念，認為符
        合一個反覆、延續性之行為觀念，在刑法評價上，始得
        評價為一罪。因此，行為人之數次行為，在主觀上如係
        分別起意，或客觀上非係利用同一機會為之，則因該數
        次行為間，對於同一社會法益，並不具侵害法益同一性
        ，在評價上則應成立數罪【參照甘添貴著「罪數理論之
        研究」，2006年4 月版，第63頁至第68頁】。
      (3)接續犯的概念：行為人主觀上就同一犯罪構成事實，以
        單一行為之數個舉動接續進行，以實現一個犯罪構成要
        件，侵害同一法益，客觀上亦認係實施一個犯罪行為（
        最高法院71年台上字第2837號判例、92年度台上字第67
        44號判決參照）。
      (4)連續犯的概念：連續犯，係行為人主觀上須基於一個概
        括之犯意，客觀上須先後數行為，逐次實施而具連續性
        ，侵害數個同性質之法益，其每一前行為與次行為，依
        一般社會健全觀念，在時間差距上，可以分開，在刑法
        評價上，各具獨立性，每次行為皆可獨立成罪，構成同
        一之罪名。
      (5)集合犯與接續犯、連續犯之區別：在集合犯的法定構成
        要件行為，已經包含了反覆實施的特性，亦即多次重複
        的行為才是集合犯違犯的「常態」與「典型」；而接續
        犯的法定構成要件行為，並未如此，因此可以以單次行
        為來違犯，也可以以接續行為的方式來違犯；至於連續
        犯，並無集合犯上開構成要件的特性，且連續犯符合有
        多次構成要件該當，而集合犯僅符合一次構成要件該當
        。
    施用毒品行為為集合犯：依毒品危害防制條例第2 條第1
      項所規定之「毒品」的定義，可知毒品，因有高度之成癮
      性及濫用性，即一方面因「耐藥性」的影響，導致行為人
      必須逐漸增加施用劑量，方能達成主觀之相同效果；他方
      面則因「生理依賴性」及「心理依賴性」的影響，導致行
      為人對毒品產生強烈渴求，終至不能根絕。職此，立法實
      務固以戒斷行為人之毒癮（包括身癮及心癮）為其首要；
      惟倘行為人曾經刑事處遇方式助其戒斷毒癮，猶再犯施用
      毒品，足見原所據以實施之治療程序，顯然不能收其實效
      ，是乃明定應依法追訴處罰。據此可知，施用毒品之行為
      本身，顯然具有反覆性及延續性之特徵；準此，「施用」
      即屬此類犯罪之常態，倘認「施用」，為數罪評價，恐與
      刑罰之過度評價禁止原則相悖。基此，於刑法評價上，「
      施用」毒品應僅成立「集合犯」之實質一罪【參酌最高法
      院呂潮澤庭長著「連續犯存廢爭議之參考意見」乙文，刊
      於台灣刑事法學會出版「連續犯規定應否廢除暨其法律適
      用問題」乙書第71頁；最高法院張淳淙審判長著「從刑法
      修正論行為之罪數- 牽連犯、連續犯及常業犯廢除後之實
      務因應」乙文，刊於司法文選別冊第29頁；最高法院花滿
      堂法官著「牽連犯、連續犯廢除後之適用問題」，刊於「
      最高法院學術研究會叢書(十二)- 刑法修正後之適用問題」乙
      書第178 、179 頁。另學者林鈺雄著「跨連新舊法之施用
      毒品行為- 兼論行為單數與集合犯、接續犯概念之比較」
      ，刊於2006年7 月本土法學雜誌第84期第141 頁以下；陳
      志輝著「牽連犯與連續犯廢除後之犯罪競合問題」乙文，
      刊於月旦法學雜誌第122 期第14頁；黃榮堅著「論連續犯
      之廢除- 參考德國法制上連續犯關係概念之處理」乙文，
      刊於台灣刑事法學會出版「連續犯規定應否廢除暨其法律
      適用問題」乙書第100 頁；許玉秀大法官著「一罪與數罪
      的理論與實踐(五)」乙文，刊於2006年5 月本土法學雜誌第
      82期第160 頁】。
  (四)累犯：被告於93年間因施用毒品案件，經本院以93年度訴字
    第485 號判決判處有期徒刑10月、4 月，定應執行刑1 年確
    定，於94年9 月縮短刑期執行完畢，有上開臺灣高等法院被
    告前案紀錄表可證，其受徒刑之執行完畢後，5 年以內故意
    再犯本件有期徒刑以上之罪，為累犯，均應依刑法第47條第
    1 項之規定加重其刑。
  (五)數罪併罰：被告所犯上開二罪，犯意各別，行為互異，應分
    論併罰。
  (六)本院審酌被告有多次施用毒品犯行，有上開被告前案紀錄表
    可查，竟再為本案犯行，足見其不思悔改，自制力亦顯不佳
    ；惟考量被告於本院審理時即能坦承犯行，犯後態度良好，
    而其施用毒品行為於本質上係屬自我戕害行為，並未對社會
    造成直接而過鉅之損害，反社會性之程度應屬較低等一切情
    狀，分別量處如主文所示之刑，並定其執行之刑，以資懲戒
    。
  (七)扣案海洛因19包（合計淨重3.55公克，空包裝總重4.61公克
    ），應依毒品危害防制條例第18條第1 項前段規定，沒收銷
    燬之。
四、另併案部分，雖未據檢察官提起公訴，然該部分之犯行與檢
    察官起訴部分據有實質上一罪關係，依刑事訴訟法第267 條
    規定，自為起訴效力所及，本院即應併予審究，附此敘明。
五、據上論斷，應依刑事訴訟法第273 條之1 第1 項、第299 條
    第1 項前段，毒品危害防制條例第10條第1 項、第2 項、第
    18條第1 項前段，刑法第11條、刑法第47條第1 項、刑法第
    51條第5 款，判決如主文。
中　　華　　民　　國　　96　　年　　2 　　月　　8 　　日
                  刑事第一庭    法  官  曾吉雄
以上正本證明與原本無異。
如不服本判決應於收受本判決送達後十日內向本院提出上訴書狀，
其未敘述上訴理由者，並得於提起上訴後十日內向本院補提理由
書狀（均須按他造當事人之人數附繕本）「切勿逕送上級法院」
                                書記官  潘美碧
中　　華　　民　　國　　96　　年　　2 　　月　　8 　　日
本件論罪科刑法條：
毒品危害防制條例第10條
施用第一級毒品者，處 6 月以上 5 年以下有期徒刑。
施用第二級毒品者，處 3 年以下有期徒刑。
